【裁判字號】    94,簡上,916
【裁判日期】    950103
【裁判案由】    詐欺
【裁判全文】
臺灣高雄地方法院刑事判決             94年度簡上字第916號
上  訴  人  臺灣高雄地方法院檢察署檢察官
被      告  甲○○
                    號
上列上訴人因被告涉犯詐欺案件，不服本院高雄簡易庭於民國94
年8 月22日所為94年度簡字第4827號第一審刑事簡易判決（檢察
官聲請簡易判決處刑案號：台灣高雄地方法院檢察署94年度偵字
第11694 號），提起上訴，本院管轄之第二審合議庭判決如下：
      主      文
原判決撤銷。
甲○○幫助意圖為自己不法之所有，以詐術使人將本人之物交付
，處有期徒刑肆月，如易科罰金，以參佰元折算壹日。
      事      實
一、甲○○明知金融帳戶提供他人使用將幫助他人實施詐欺犯罪
    ，仍基於縱有人以其金融帳戶實施詐欺犯罪亦不違背其本意
    之幫助犯意，於民國94年4 月間某日，在高雄市○○區○○
    路與富野路口，將其設立於高雄鼓岩郵局，帳號0000000000
    0000號帳戶之存摺、提款卡及提款密碼，以新台幣（下同）
    一千元之代價，交付予姓名年籍不詳，綽號「子仔」之男子
    使用。該綽號「子仔」之男子所屬之詐欺集團成員，於94年
    4 月12日下午2 時15分許，致電乙○○，佯稱乙○○之子已
    遭綁架，要求乙○○支付六萬元，乙○○陷於錯誤，信以為
    真，而於同日下午2 時31分許，自台北市中正區○○○路○
    段68號之龍口郵局，匯款六萬元至甲○○所設立之上開郵局
    帳戶內，同日下午旋遭該詐欺集團成員提領一空。乙○○事
    後始知受騙，而受有損害。
二、案經高雄市政府警察局鼓山分局報告臺灣高雄地方法院檢察
    署檢察官偵查聲請以簡易判決處刑。
      理  由
一、前揭被告甲○○明知將金融帳戶提供他人使用，將幫助他人
    實施詐欺犯罪，仍於94年4 月間某日，在高雄市○○區○○
    路與富野路口，將其設立於高雄鼓岩郵局，帳號0000000000
    0000號帳戶之存摺、提款卡及提款密碼，以一千元之代價出
    售予不詳姓名年籍，綽號「子仔」之男子，並交付該帳戶之
    存摺、提款卡及提款密碼等情，業據被告於警詢、偵訊中坦
    承不諱（見警卷第2 頁、偵卷第10頁），並有被告之郵政存
    簿儲金立帳申請書1 份在卷可憑（見警卷第11頁），應堪認
    定。另告訴人乙○○於前揭時、地，因不詳姓名年籍之人以
    上開詐術向其詐騙，致其陷於錯誤，信以為真，而匯款入被
    告設立之高雄鼓岩郵局帳戶之事實，亦據告訴人乙○○於警
    詢中指訴明確（見警卷第6 頁），並有卷附告訴人匯款之郵
    政國內匯款執據1 紙、郵局之帳戶最近交易詳情表1 份可資
    佐證（見警卷第13頁、第12頁），足見被告上開自白核與事
    實相符，係屬可採。被告確有販賣其郵局帳戶予綽號「子仔
    」之男子，提供詐騙集團作為詐欺取財之工具。徵諸金融帳
    戶為個人理財之工具，申請開設金融帳戶並無任何特殊之限
    制，一般民眾皆能自由申請開戶，並得同時在不同金融機構
    申請多數存款帳戶使用，乃眾所週知之事實。依一般人之社
    會生活經驗，倘係合法收入，本可自行向金融行庫開戶使用
    ，而無向他人購買帳戶之必要。苟見陌生人不以自己名義申
    請開戶，而向不特定人蒐集、收購他人之金融機構帳戶使用
    ，衡情應能懷疑收購帳戶之人目的在於作為犯罪之行為。查
    被告既輕易出售郵局帳戶予他人使用，並收受報酬，顯見其
    早已預見所出售之帳戶將供他人作為財產犯罪之用，而不違
    反其本意，自有幫助詐欺之不確定故意甚明。綜上所述，本
    案事證明確，被告犯行洵堪認定。
二、查上開詐欺集團以前揭詐術向告訴人乙○○施騙，致告訴人
    乙○○陷於錯誤，匯款入被告之郵局帳戶，所為係犯刑法第
    339 條第1 項之詐欺取財罪。被告提供其本人之存摺、提款
    卡及提款密碼予他人犯罪，將詐騙款項匯入該帳戶內，並不
    等同被告向告訴人施以欺罔之詐術行為，且亦無證據證明被
    告有參與詐欺取財犯行之構成要件行為，其所為僅對於該集
    團遂行詐欺取財犯行資以助力，核其所為，係犯刑法第30條
    第1 項前段、第339 條第1 項詐欺罪之幫助犯，依刑法第30
    條第2 項規定，按正犯之刑減輕之。
三、原審以被告罪證明確，故予論罪科刑，固非無見。惟查：
  (一)法院依簡易判決處刑，不受檢察官聲請書所記載應適用法條
    之拘束，此觀之刑事訴訟法第454 條第1 項第3 款、第2 項
    之規定反面解釋即明，蓋簡易判決應記載應適用之法條，如
    與檢察官聲請書之記載相同者，得予以引用，反之，如法院
    認應適用之法條與聲請書之記載不同，即應於簡易判決中加
    以記載。依上開規定，法院自得依審理之結果於簡易判決中
    變更應適用之法條。惟訊問被告應先告知其犯罪嫌疑及所犯
    所有罪名，罪名經告知後，認為應變更者，應再告知，刑事
    訴訟法第95條第1 款亦有明定，此項規定，旨在使被告得以
    充分行使防禦權，以達刑事訴訟法為發現真實兼顧程序公正
    之目的，此條既規定於總則編內，訴訟之各階段自均有其適
    用，法院於適用同法第300 條時，尤須踐行同法第95條第2
    項規定，始能避免突襲裁判而確保被告權益，有最高法院86
    年度台上字第3768號判決要旨可資參照。故不論是輕罪法條
    變更為重罪法條或重罪法條變更為輕罪法條，法院均仍得以
    簡易判決處刑，惟應踐行告知變更罪名之程序，此屬刑事訴
    訟法第449 條第1 項但書「應於處刑前訊問被告」之必要情
    形之一。上訴意旨主張：刑事訴訟法第300 條之規定，非在
    簡易程序準用之列，原簡易判決程序應改行通常程序，開庭
    審判調查，始得變更原檢察官起訴法條等語，容有誤會，合
    先敘明。
  (二)按法院之審判固應以起訴之犯罪事實為範圍，但於不妨害事
    實同一之原則，仍得自由認定事實，適用法律；所謂事實同
    一，乃指刑罰權所以發生之原因事實係屬同一，亦即其基本
    事實相同者而言，非謂罪名必須同一，亦非全部事實均須一
    致。是法院認定之犯罪事實如與檢察官所起訴者，其基本事
    實相同，即得依刑事訴訟法第300 條之規定，變更檢察官所
    引應適用之法條，而為被告有罪之判決。原審判決因被告於
    前揭時、地將其設立於高雄鼓岩郵局之帳戶存摺、提款卡及
    提款密碼交予綽號「子仔」之男子，嗣「子仔」所屬之犯罪
    集團成員，即致電乙○○，佯稱乙○○之子遭人綁架，自乙
    ○○取得六萬元，而認被告係成立幫助恐嚇取財罪，並非檢
    察官起訴之幫助詐欺取財罪，惟原審判決所認定之事實，既
    與檢察官起訴被告於相同時、地以一千元之代價，以將其設
    立於高雄鼓岩郵局之帳戶存摺、提款卡及提款密碼交付與「
    子仔」，供「子仔」所屬之詐欺集團成員利用去電佯稱被害
    人之子遭人綁架之相同手法，自乙○○取得六萬元等情既無
    不同，揆諸前揭說明，其所認定刑罰權所發生之原因事實即
    屬同一，上訴人泛稱幫助詐欺取財與幫助恐嚇取財之主觀犯
    意、犯罪態樣不同，基本事實非屬同一等語，亦有誤會。惟
    原審未經踐行刑事訴訟法第95條第2 項規定，開庭告知被告
    罪名變更，即逕將變更原檢察官起訴之刑法第339 條第1項
    幫助詐欺取財罪為刑法第346 條第1 項之幫助恐嚇取財罪，
    致被告無從就變更後之罪名行使其防禦權，其所踐行之程序
    自有違誤。
  (三)又原審於主文欄未為被告連續幫助恐嚇取財之諭知，於事實
    欄中亦認定被告僅幫助犯罪集團成員於94年4 月12日對乙○
    ○恐嚇取財1 次，惟於理由欄內卻認被告所為係犯刑法第30
    條、第346 條第1 項之幫助連續恐嚇取財罪，檢察官上訴意
    旨指摘，被告並非連續犯，原審判決有判決理由與犯罪事實
    、判決主文相互矛盾之違誤等語，係有理由。
  (四)末查，本件被告固然提供其銀行帳戶予不詳姓名之犯罪集團
    成員使用，但無證據證明被告知悉渠等是否係以恐嚇之手段
    遂行其取得財物之目的，自無足認其所為有幫助不詳姓名之
    犯罪集團成員進行恐嚇取財之認識，原審判決僅以該犯罪集
    團成員係以佯稱被害人之子遭綁架為由，自被害人取得財物
    ，即認被告有幫助恐嚇取財之犯行，亦有違誤。
四、上訴人就前揭部分理由提起上訴，為有理由，原判決既有上
    開可議之處，應由本院將原判決撤銷改判。爰審酌被告提供
    存摺帳戶幫助他人犯罪，致使真正犯罪者難以被查獲，助長
    社會犯罪風氣，惟念其犯後坦承犯行，尚知悔悟等一切情狀
    ，量處如主文所示之刑，並諭知易科罰金之折算標準，以資
    懲儆。
五、至於被告所交付之前開帳戶存摺、提款卡，雖係供犯罪所用
    之物，然既已交付該犯罪集團人員使用，顯已移轉其所有權
    予前揭集團人員，而非被告所有，且均非違禁物，亦無證據
    足資證明係屬應沒收之物，又因幫助犯不適用責任共同之原
    則，對正犯所有供犯罪所用或因犯罪所得之物，勿庸併為沒
    收之宣告（有最高法院88年台上字第6234號判決要旨足資參
    照），爰不另為沒收之宣告，併予敘明。
據上論斷，應依刑事訴訟法第455 條之1 第1 項、第3 項、第36
4 條，第369 條第1 項前段，第299 條第1 項前段，刑法第339
條第1 項、第30條、第41條第1 項前段，罰金罰鍰提高標準條例
第1條前段、第2條，判決如主文。
中    華    民    國    95    年    1     月     3    日
                  刑事第八法庭  審判長法  官  李政庭
                                      法  官  李育信
                                      法  官  賴文姍
右正本證明與原本無異。
不得上訴。
中    華    民    國    95    年    1     月     3    日
                                      書記官  王高山
附錄法條：
中華民國刑法第339條第1項
意圖為自己或第3 人不法之所有，以詐術使人將本人或第3 人之
物交付者，處5 年以下有期徒刑、拘役或科或併科1,000 元以下
罰金。


司法院資訊處製作；財團法人民間司法改革基金會備份。
